最高法院刑事判決　　　　　　　　　　　　　　　九十三年度台上字第二二六七號
　　上　訴　人　甲○○
　　　　　　　　　　　　二
　　選任辯護人　薛西全律師
　　　　　　　　利美利律師
右上訴人因違反水利法案件，不服台灣高等法院台南分院中華民國九十年七月三十一
日第二審判決（八十九年度上訴字第一四四三號，起訴案號：台灣雲林地方法院檢察
署八十八年度偵字第三九五八號），提起上訴，本院判決如左：
    主  文
原判決撤銷，發回台灣高等法院台南分院。
    理  由
本件原判決認定上訴人甲○○明知其管理使用之坐落雲林縣虎尾鎮北港溪平和厝段一
三九之一二及一三九之一三地號土地，位於同鎮平和橋下游石牛溪與北港溪匯流處，
緊鄰石牛溪低水流路（深漕）南側，即平和橋下游左岸約五百公尺、離北港溪約五、
六十公尺處，屬北港溪之行水區。乃為牟取暴利，於民國八十八年一月二十二日，將
該二筆土地（含分割增加之同地段一三九之八三及一三九之八四地號土地）出租予趙
子傑，以供採取砂石及傾倒廢棄物，約定租期一年六個月，得延長六個月，每月租金
新台幣（下同）八十萬元，並先收取一百二十萬元，而與趙子傑、蘇坤山及張儷振等
人共同基於犯意聯絡，未經主管機關許可，由趙子傑、蘇坤山、張儷振等人僱用林中
煌（另案判決），林中煌再囑邱景庸（已判刑確定）以挖土機擅採砂石，開挖鴻溝凹
地，並聯繫外縣市之垃圾車司機前來傾倒垃圾、廢棄物及廢土，足以改變河川地形、
妨害河水流向，造成河水淤積，流向不暢及土壤流失，致損害於上開土地所有人沈陳
麗花、沈維敏、沈維哲等人，及水利、環保機關對於行水區域之管埋暨環境衛生之管
理；且因大量挖取砂石，造成地勢降低，並因垃圾之掩埋，使河水暴漲時宣洩困難，
將使河流改道，危及下游及鄰近人民生命財產之安全，致生公共危險，經警於同年二
月十二日、十六日先後查獲等情。因而撤銷第一審之判決，適用行為時水利法第九十
二條之一規定，改判論處上訴人共同連續違反主管機關為保護水道，禁止在行水區內
傾倒廢棄物、擅採砂石之規定，致生公共危險罪刑。固非無見。
惟查證人即經濟部水利處第五河川局正工程師蘇明東於原審證稱：「（問：該二塊土
地，是否在行水區內《提示第五河川局函及附圖》？）應該是，該處係其兄弟（指上
訴人及其胞兄沈倉平）二人分家後，才分的，是在行水區，應說是在河川區，本局九
十年五月三日函附圖即是我處理的，附圖中下方紅線中的，即是石牛溪的行水區，上
面的二條紅線是北港溪之行水區。河川區與行水區是不同的。如以河川管理規則第十
五條論應屬河川區域。該二土地，有部分在水利法第七十八條，是河川行水區，惟河
川行水區與河川行水區域不同。」又稱：「我所繪之圖是以石牛溪所繪，辯護人所提
之是以北港溪所繪，被告所占之土地，以目前法令，有小部分是在行水區內，惟現河
川已改變行水區了向北移了，即如我所繪圖之黃色部分，我在公文內有詳細說明，占
之面積不超過０點０五公頃……」等語（見原審卷第一七二頁）。既稱「河川區與行
水區是不同的」、「河川行水區與河川行水區域不同」，但又謂上開土地係「在行水
區，應說是在河川區」，究竟位於行水區或河川區？其陳述尚嫌含混不清，仍有詳加
究明之必要。又依蘇明東所為之證言，對照經濟部水利處第五河川局九十年五月三日
九十水利五管字第０九００二００五三０號函檢附之河川圖籍，其中「黃色部分」為
傾倒廢棄物之位置，僅右上方一小部分位於「附圖中下方紅線中」即石牛溪行水區，
面積「不超過０點０五公頃」，其餘均在該行水區外，且未占有「上面的二條紅線」
即北港溪行水區（見原審卷第一五一頁）。原判決認定上訴人於北港溪行水區內之上
開土地擅採砂石，傾倒廢棄物，與卷內資料不盡一致，亦有可議。實情如何？應予查
明釐清，始足為判決之基礎。上訴意旨指摘原判決違背法令，尚非全無理由，應認有
撤銷發回更審之原因。又水利法已於九十二年二月六日修正公布，更審時，如認上訴
人仍成立犯罪，宜注意新、舊法之比較適用。
據上論結，應依刑事訴訟法第三百九十七條、第四百零一條，判決如主文。
中　　　華　　　民　　　國　　九十三　　年　　　五　　　月　　　六　　　日
                              最高法院刑事第四庭
                                  審判長法官  紀  俊  乾
                                        法官  黃  正  興
                                        法官  陳  東  誥
                                        法官  吳  昆  仁
                                        法官  孫  增  同
      右正本證明與原本無異
                                              書  記  官
中　　　華　　　民　　　國　　九十三　　年　　　五　　　月　　　十　　　日
                                                                       ：
